【裁判字號】    95,台上,755
【裁判日期】    950216
【裁判案由】    偽造文書等罪
【裁判全文】
最高法院刑事判決              九十五年度台上字第七五五號
    上  訴  人  丙○○
    自訴代理人  洪文佐律師
    被      告  甲○○
                乙○○
                        1
                丁○○
    上 列二 人
    選任辯護人  江雍正律師
上列上訴人因自訴被告等偽造文書等罪案件，不服台灣高等法院
高雄分院中華民國九十二年五月二十八日第二審判決（九十一年
度上訴字第一一五二號，自訴案號：台灣高雄地方法院九十年度
自字第五０六號），提起上訴，本院判決如下：
    主  文
原判決關於甲○○部分撤銷，發回台灣高等法院高雄分院。
其他上訴駁回。
    理  由
一發回部分：
本件原判決以上訴人即自訴人丙○○在第一審之自訴意旨略以：
被告甲○○與上訴人，於民國六十九年共同投資「福家建設公司
」興建房屋，因被告甲○○未將盈餘分配予上訴人，並於七十年
間將上訴人另所投資興建而登記起造人為黃李秀氣名下之房屋擅
自過戶為其所有，經上訴人抗議後，甲○○始於七十年二月八日
與上訴人達成協議，將甲○○名下所有坐落高雄市○○區○○段
二九一號土地暨地上建物建號四八號，即門牌號碼高雄市○○區
○○路三九號房屋，租賃予上訴人居住使用，至於上訴人應付之
租金，乃以甲○○所欠上訴人應分配股利之利息折抵，是雙方應
已成立不定期租賃契約。嗣甲○○分別於七十三年、七十八年及
八十一年間，陸續以上揭房地，向高新商業銀行股份有限公司（
下稱高新銀行）設定最高限額抵押權，借款新台幣（下同）五百
萬元，嗣因甲○○未為清償，經高新銀行聲請強制執行，而於九
十年三月二十六日被告乙○○即高新銀行承辦人員，引導法院執
行人員到場，經上訴人告知乙○○及法院執行人員，該房地為上
訴人租賃使用中，法院執行人員乃以系爭房地係借用上訴人等語
記載於筆錄中，而被告（即高新銀行董事長）丁○○亦知悉上情
，並於九十年五月十七日具狀陳報系爭房地係上訴人居住。嗣因
第一次拍賣無人應買，被告三人竟基於使高新銀行能獲取較佳拍
賣利益之詐欺意圖，合謀由甲○○偽造一份不實之切結書（下稱
系爭切結書），詐稱上訴人同意遷還該房屋，否則願逕受強制執
行，由丁○○具名將系爭切結書陳報予法院，而乙○○又故意將
系爭切結書之日期隱匿，致法院為被告所詐騙，誤認上訴人已承
諾自行搬遷，而將上訴人佔用系爭房地之事實自拍賣公告上除去
，而為第二次拍賣，因而由第三人拍定且命上訴人遷讓該房屋，
已妨害上訴人合法使用系爭房地之權源，致生損害於上訴人。因
認被告甲○○涉犯刑法第二百十六條、第二百十條之行使偽造私
文書罪、第三百三十九條第一項詐欺取財罪、第二百十四條之使
公務員登載不實罪嫌等語。經審理結果，不能證明甲○○犯罪，
因而維持第一審關於諭知甲○○無罪部分之判決，駁回上訴人在
第二審之上訴，固非無見。
惟查：(一)、卷宗內之筆錄及其他文書可為證據者，應向當事人、
代理人、辯護人或輔佐人宣讀或告以要旨；文書以外之證物有與
文書相同之效用者，準用之；如係文書而被告不解其意義者，應
告以要旨，此項程序為公開審判期日所應踐行者，亦為第二審審
判程序所準用，否則，即係於審判期日所應調查之證據未予調查
，若採為裁判之基礎，其判決當然為違背法令。又法院或檢察官
因調查證據及犯罪情形，固得實施勘驗（刑事訴訟法第二百十二
條），法院為此勘驗之實施，依刑事訴訟法第二百八十八條之一
第一項及第二百八十八條之二之規定，審判長於勘驗後（調查證
據畢），應詢問當事人有無意見；法院應予當事人、代理人、辯
護人或輔佐人，以辯論證據（勘驗結果）證明力之適當機會。原
判決理由欄三、(2)、（原判決第七頁第一行至第八行）以原審「
依職權」就系爭切結書上之署名，與第一審及原審歷次審理中上
訴人在筆錄上之簽名，上訴人所提供文件上之署名等筆跡（即原
審卷第十一頁、第四十六頁，及台灣屏東地方法院七十七年度訴
字第一四七號案卷所附書狀之簽名等），以「目視勘驗」結果，
其整體運筆走勢及神韻，均相當類似，應係出於同一人所為之簽
名，因認系爭切結書之署名係由上訴人所簽。惟依原審審判筆錄
，原審於審理中，並未曾提示台灣屏東地方法院七十七年度訴字
第一四七號案卷內之書狀簽名予上訴人，令其辨認，亦未有上開
依職權勘驗之記載，復未予當事人、代理人及辯護人辯論勘驗結
果之證明力之適當機會。故原審踐行之訴訟程序，自屬違背法令
。(二)、系爭切結書記載上訴人「現本人完全同意決定於民國七十
六年十月十五日以前遷讓該房屋」等語，如該切結書確屬真正，
則被告甲○○應在七十六年十月十五日之前即已持有該切結書，
然證人黃敏龍（即高新銀行前鎮分行經理）於第一審證稱：甲○
○先拿未含上開日期之切結書影本給銀行，伊於強制執行程序中
訪談時，甲○○始於九十年七月十八日拿切結書（含日期之切結
書）正本給銀行陳報法院等語（見第一審卷第二一九頁、二二一
頁），甲○○如早已持有系爭切結書，何以第一次提供銀行時，
不拿已填載完整之切結書影本，而提供未含日期之切結書影本？
該日期是否於強制執行時始填載？原審就此未詳查釐清，有調查
未盡之違誤。上訴意旨指摘原判決關於甲○○部分違背法令，尚
非全無理由，應認有發回更審之原因。
二上訴駁回部分（即被告乙○○、丁○○部分）：
(一)、行使偽造私文書部分：
按刑事訴訟法第三百七十七條規定，上訴於第三審法院，非以判
決違背法令為理由，不得為之。是提起第三審上訴，應以原判決
違背法令為理由，係屬法定要件。如果上訴理由狀並未依據卷內
訴訟資料，具體指摘原判決不適用何種法則或如何適用不當，或
所指摘原判決違法情事，顯與法律規定得為第三審上訴理由之違
法情形，不相適合時，均應認其上訴為違背法律上之程式，予以
駁回。本件上訴人丙○○上訴意旨略稱：(一)、原判決第三頁第一
行至第八行既已及：「……嗣因第一次拍賣無人應買，被告三
人竟基於使高新銀行能獲取較佳拍賣利益之詐欺意圖，合謀由被
告甲○○偽造一份不實之切結書，詐稱上訴人同意遷還該房屋，
否則願逕受強制執行，而由被告丁○○具名將系爭切結書陳報予
法院，而被告乙○○又故意將系爭切結書之日期隱匿，致法院為
被告所詐騙，誤認上訴人已承諾自行搬遷，將上訴人佔用系爭房
地之事實自拍賣公告上除去，而為第二次拍賣，並因此而由第三
人拍定，且命上訴人遷讓該房屋，已妨害上訴人合法使用系爭房
地之權源，致生損害於上訴人」等語，且甲○○於第一審稱：系
爭切結書是交給前鎮分行黃經理，不是交給乙○○，本來拿影本
，影本包括日期，隔一段時間，就拿原本及所有權狀等語，其所
述與丁○○、乙○○、甲○○所述原係交付無日期之切結書影本
等情不符，原判決就此未說明取捨證據之理由，有判決理由不備
之違法。(二)、原判決第四頁倒數第四行、第五行謂「……，嗣被
告甲○○於七十三年、七十八年及八十一年間，分別以上揭房屋
向高新銀行設定最高限額抵押權，並借款五百萬元……」，但甲
○○與高新銀行所簽訂之「借據」及高新銀行所發之「催告書」
，均記載五百萬元之借款日期為八十九年九月八日，足見原判決
認定之借款日期與卷內資料不符，有判決理由矛盾之違法等語。
惟查原判決係綜合被告乙○○、甲○○及證人黃敏龍之供述，認
乙○○僅為高新銀行承辦強制執行之人員，本與被告甲○○及上
訴人雙方無私人糾葛，而甲○○於借款當時，既自陳該房屋係無
租賃狀態，並填具無租賃證明，雖乙○○於法院進行查封時，見
上訴人居住其間，惟上訴人為何居住其間，有何權源，並無法確
切知悉，故乙○○在要求甲○○提出確實借用日期之證據後，甲
○○既提出系爭切結書供乙○○參酌，則乙○○在參考甲○○先
前所填寫之無租賃證明及系爭切結書，客觀上自足以相信系爭切
結書應係上訴人所書寫，不得僅因乙○○有將系爭切結書陳報法
院，即認其有行使偽造私文書之故意。又綜合高新銀行九十年十
二月五日高新銀秘字第四九三號函及被告乙○○、證人黃敏龍之
證詞，認被告丁○○身為高新銀行之董事長，對外行文自均以其
名義為該銀行之法定代理人，惟有關放款債務之催收、執行，函
件用印，均不經過董事長，而授權各單位決定，則為董事長之丁
○○對於本案發生經過應無所悉，是丁○○辯稱其對於本案並不
知情等語，自可採信。此外，復查無積極證據足以證明乙○○、
丁○○有上訴人所訴之行使偽造私文書之犯行，因認不能證明其
二人犯此罪，而駁回上訴人此部分在第二審之上訴。已述其論
斷之理由，所為論述，均有卷存證據資料可資覆按。上訴意旨雖
指摘原判決違法，惟查原判決理由欄一係記載上訴人之自訴意旨
，並非原判決認定之犯罪事實，上訴意旨執自訴意旨所載，指摘
原判決不當，尚有誤會，自非合法之上訴理由。原判決不採信甲
○○所辯其第一次交予黃敏龍之切結書影本係有記載日期之影本
等情，而採信黃敏龍之不同證詞，雖未說明其理由，但原判決係
認被告乙○○陳報法院之切結書，係有載日期之系爭切結書正本
，故甲○○第一次交付之影本是否有載日期，於乙○○、丁○○
之是否成立行使偽造私文書罪，並不生影響，不得執為合法之上
訴理由。又甲○○積欠高新銀行之五百萬元借款，究竟係何時所
借，於乙○○、丁○○二人是否成立行使偽造私文書罪，亦無影
響，上訴意旨執此指摘原判決違法，亦非適法之上訴理由。綜上
，此部分之上訴為違背法律上之程式，應予駁回。
(二)、使公務員登載不實及詐欺罪部分：
按刑事訴訟法第三百七十六條所列各罪之案件，經第二審判決者
，不得上訴於第三審法院，法有明文。本件上訴人丙○○自訴被
告乙○○、丁○○涉犯刑法第二百十四條之使公務員登載不實罪
及第三百三十九條第一項之詐欺罪部分，核屬刑事訴訟法第三百
七十六條第一款及第四款之案件。依首開說明，既經第二審判決
，自不得上訴於第三審法院，上訴人竟復提起上訴，顯為法所不
許，應予駁回。
據上論結，應依刑事訴訟法第三百九十七條、第四百零一條、第
三百九十五條前段，判決如主文。
中    華    民    國  九十五  年    二    月   十六   日
                      最高法院刑事第九庭
                          審判長法官  陳  正  庸
                                法官  賴  忠  星
                                法官  王  居  財
                                法官  林  開  任
                                法官  林  立  華
      本件正本證明與原本無異
                                      書  記  官
中    華    民    國  九十五  年    二    月  二十二  日
                                                      Y


司法院資訊處製作；財團法人民間司法改革基金會備份。
